【裁判字號】    95,訴,1012
【裁判日期】    951031
【裁判案由】    所有權移轉登記
【裁判全文】
臺灣板橋地方法院民事判決              95年度訴字第1012號
原      告  丙○○
被      告  乙○○
            新光人壽保險股份有限公司
上  一  人
法定代理人  甲○○
訴訟代理人  劉騏彰
上列當事人間請求所有權移轉登記事件，經本院於民國95年10月
18日言詞辯論終結，判決如下：
    主      文
被告乙○○應給付原告新臺幣玖拾貳萬零伍佰陸拾元，及自民國
九十五年五月三十日起至清償日止，按週年利率百分之五計算之
利息。
原告其餘之訴駁回。
訴訟費用由被告乙○○負擔百分之九十五，餘由原告負擔。
本判決第一項於原告以新臺幣拾壹萬元供擔保後，得假執行。
但被告乙○○如以新臺幣玖拾貳萬零伍佰陸拾元為原告預供擔保
，得免為假執行。
原告其餘假執行之聲請駁回。
    事實及理由
一、原告主張：
（一）緣坐落於臺北縣鶯歌鎮○○段592 地號土地（應有部分98
      1/99,400）及其上同段1802建號（門牌號碼：臺北縣鶯歌
      鎮○○路138 號7 樓）建物（下合稱系爭房地）係原告出
      資購買，並與被告乙○○訂立借名登記契約，將系爭房地
      所有權借名登記予被告乙○○名下。經查，原告係系爭房
      地所有權人，並無移轉所有權之意思，原告仍保有系爭房
      地使用收益等權利，系爭房地所有權狀亦均由原告持有，
      嗣原告於民國92年8 月1 日向本院另案對本件被告乙○○
      提起所有權移轉移轉登記之訴（本院92年度訴字第1903號
      〈下稱相關民案一審〉受理並於93年2 月26日判決本件原
      告勝訴，經本件被告乙○○不服提起上訴，經臺灣高等法
      院93年度上字第319 號事件〈下稱相關民案二審〉受理，
      因本件原告於相關民案二審就先位聲明部分為訴之變更，
      相關民案二審於94年1 月4 日判決本件原告勝訴，並於94
      年2 月14日確定在案），以相關民案一審起訴狀之送達為
      終止與被告乙○○借名登記關係之意思表示，相關民案一
      、二審判決亦均認本件被告應將系爭房地均移轉登記於原
      告。詎料原告於94年3 月1 日調閱系爭房地登記謄本，赫
      然發現被告乙○○竟於相關民案訴訟進行中即93年3 月9
      日將系爭房地設定最高限額新臺幣（下同）1,200,000 元
      抵押權（下稱系爭抵押權）於被告新光人壽保險股份有限
      公司（下稱被告新光人壽），並藉以申貸1,000,000 元。
      按辦理抵押權必須有所有權狀，然系爭房地所有權狀始終
      由原告持有中，被告乙○○應係以遺失為由向臺北縣樹林
      地政事務所（下稱樹林地政）申請補發權狀，達成其設定
      系爭抵押權之不法目的，此業由原告向臺灣板橋地方法院
      檢察署（下稱板橋地檢署）提出告訴，經板橋地檢署94年
      度偵字第15054 號案件（下稱相關刑案偵查）認被告涉犯
      使公務員登載不實罪嫌聲請簡易判決處刑，經本院刑事庭
      94年度簡字第5218號案件（下稱相關刑案一審）認本件被
      告乙○○確有上開犯行，判處拘役40日，本件被告乙○○
      不服提起上訴，經本院刑事庭95年度簡上字第36號案件（
      下稱相關刑案二審）於95年7 月25日判決上訴駁回確定。
（二）被告乙○○以不法手段惡意將原告所有之系爭房地設定系
      爭抵押權並辦理貸款，顯係侵害原告之所有權，原告自得
      依所有權及侵權行為之法律關係，請求被告賠償原告因此
      所受損害。而原告所受損害僅以預估被告乙○○向被告新
      光人壽借款數額未清償部分即以1,000,000 元計算。至於
      被告新光人壽就該件放款程序、徵信程序有重大瑕疵，竟
      同意由被告乙○○提供系爭房地設定抵押，侵害原告之所
      有權，致原告受有損害1,000,000 元，原告自得依民法第
      184 條之規定請求被告新光人壽負損害賠償責任。
（三）是原告聲明：被告乙○○或新光人壽應給付原告1,00 0,0
      00元及自起訴狀繕本送達翌日起至清償日止按週年利率5%
      計算之利息，暨以供擔保為條件之假執行宣告。
二、被告方面：
（一）被告乙○○則以：
  １、其目前有這麼多現金返還被告新光人壽借款，且其可以分
      期攤還，無需一次返還。
  ２、是被告乙○○聲明：
    (1)原告之訴及假執行之聲請均駁回。
    (2)如受不利之判決，願提供擔保請准宣告免為假執行。
（二）被告新光人壽則以：
  １、緣被告乙○○於93年3 月12日邀同訴外人洪寶英為連帶保
      證人向被告新光人壽借款1,000,000 元，並將其所有之系
      爭房地設定最高限額1,200,000 元之系爭抵押權予被告新
      光人壽，擔保其本人對被告新光人壽現在及將來所負一切
      債務之清償，並以辦妥抵押權設定登記在案，此有抵押權
      設定契約書籍他項權利證明書可稽，其中借款期間自93年
      3 月12日起至113 年3 月12日止，還款方式係依年金法計
      算，每月為一期，共分240 期，按期平均攤還本息。
  ２、查被告新光人壽受理被告乙○○房貸申請案並同意撥款1,
      000,000 元，係因被告乙○○所提出申貸文件均為正本無
      誤，且符合被告新光人壽撥款條件，故此貸款案放款作業
      並無疏失。是原告主張被告新光人壽因前述放款作業、徵
      信程序有重大瑕疵，侵害原告對系爭房地之所有權，致原
      告受有損害，此主張實無理由。又所謂設定不動產抵押權
      須持權狀正本至地政機關辦理設定，設定完成後，由地政
      機關核發抵押權設定契約書及他項權利證明書交由抵押權
      人收執，以為憑證，故系爭房地所設定之系爭抵押權係經
      由地政機關審核在案，准予被告新光人壽於系爭房地上設
      定抵押權並無不法，或如原告所主張之重大瑕疵。
  ３、次查，被告乙○○申請房屋貸款所持之系爭房地所有權狀
      ，其所有人確係登記為乙○○，且該文件亦於設定抵押權
      時經由地政機關審核在案，該文件顯非經由偽造、變造而
      成，而係正本，故被告乙○○之所有權人身分依土地法第
      37條第1 項、第43條之規定，一經登記即有絕對效力，基
      於交易安全保護善意第三人觀之，被告新光人壽乃信賴其
      所有權登記之效力，故不論原告與被告乙○○間存有任何
      爭執，均不影響被告新光人壽基於善意第三人所設定系爭
      抵押權之效力。又民法第184 條第1 項之構成要件須故意
      或過失不法侵害他人權利，行為人始須負賠償責任。而被
      告新光人壽因信賴不動產所有權登記制度所生之絕對效力
      ，且依照正確之放款作業程序辦理，始核准此筆貸款，故
      被告新光人壽並無故意或過失侵害原告之所有權，因此原
      告依民法第184 條第1 項請求被告新光人壽負損害賠償之
      責，並無理由。綜上，原告於系爭房地所有權受有損害，
      與被告新光人壽險對系爭房地設定系爭抵押權實無因果關
      係，故原告之主張實無理由。
  ４、是被告新光壽險公司聲明：
    (1)原告之訴及假執行之聲請均駁回。
    (2)如受不利之判決，願提供擔保請准宣告免為假執行。
三、不爭執之事項：
    兩造就被告新光人壽於95年10月18日期日（見本院卷第111
    至112 頁）陳報被告乙○○如於該期日一次清償積欠被告新
    光人壽借款債務之金額為920,560 元。
四、原告主張之上開情事，固為被告乙○○所不爭執，惟以：其
    目前無力清償系爭抵押權所擔保對被告新光人壽之借款債務
    ，希能分期清償等情為辯，被告新光人壽則否認原告上開主
    張，並以上開情詞為辯。經查：
（一）對被告乙○○主張侵害系爭房地所有權部分
      原告先主張系爭房地係其個人單獨出資購買，並將系爭房
      地所有權借名登記予被告乙○○名下，且經原告於相關民
      案一審以起訴狀繕本之送達表示終止上開借名登記契約，
      並均經相關民案一、二審判決本件被告乙○○應將系爭房
      地移轉登記予原告等事實，業據其提出相關民案一、二審
      判決為證，並經本院調取相關民案歷審全卷核對無訛，且
      為被告乙○○所不爭執；原告復主張被告乙○○明知系爭
      房地實際上非其所有，僅係借名登記予其名下，竟先於92
      年1 月23日至樹林地政謊稱系爭房地所有權狀遺失為由，
      使該管公務員將此事項登載於地籍資料庫之公文書上，並
      補發系爭房地之所有權狀予被告乙○○，復於相關民案訴
      訟進行中之93年3 月9 日將系爭房地設定系爭抵押權於被
      告新光人壽並辦理貸款等事實，業據其提出系爭房地登記
      謄本為證，且經本院向樹林地政調取被告乙○○、新光人
      壽申請系爭抵押權設定登記之相關資料附卷可稽（見本院
      卷第43至89頁），且為被告乙○○於本件所不爭執，其雖
      以目前無力清償、希能分期清償等情為辯，惟無從免除其
      侵害原告系爭房地所有權及應負之賠償責任，又相關刑案
      一、二審判決所為之認定亦適與本件相同，均認定本件被
      告乙○○使公務員登記載不實、致生損害於樹林地政地籍
      管理之正確性及本件原告之犯行確定，判處拘役40日確定
      在案，業經本院調取相關刑案偵審全卷核對甚明，是原告
      主張被告乙○○侵害其系爭房地之所有權並因此受有損害
      等情事與證據及事實無違，堪可採信。
（二）對被告新光人壽主張侵害系爭房地所有權部分
      原告主張被告新光人壽就該件放款程序、徵信程序有重大
      瑕疵，竟同意由被告乙○○提供系爭房地設定抵押，侵害
      原告之所有權，致原告受有損害1,000,000 元等情，原告
      惟為被告新光人壽所否認，茲就原告此部分之主張析述如
      下：
  １、緣被告乙○○於93年3 月12日邀同訴外人洪寶英為連帶保
      證人向被告新光人壽借款1,000,000 元，並將其所有之系
      爭房地設定最高限額1,200,000 元之系爭抵押權予被告新
      光人壽，擔保其本人對被告新光人壽現在及將來所負一切
      債務之清償，並以辦妥抵押權設定登記在案，其中借款期
      間自93年3 月12日起至113 年3 月12日止，還款方式係依
      年金法計算月付金，每月為一期，共分240 期，按期平均
      攤還本息等情，業據被告新光人壽提出房貸借據暨授信合
      約書、保證書、他項權利證明、系爭抵押權設定契約書、
      本票等件為證（見本院卷第116 至122 頁），是由上開借
      款方式與一般社會上金融機關或保險公司貸放方式尚無差
      異，並無何重大瑕疵可言。
  ２、按「土地登記，謂土地及建築改良物之所有權與他項權利
      之登記。」，「依本法所為之登記，有絕對效力。」，土
      地法第37條第1 項、第43條定有明文。被告乙○○向被告
      新光人壽申請房屋貸款所持之系爭房地所有權狀，其所有
      權人確係登記為被告乙○○，且該文件亦於設定抵押權時
      經由地政機關審核在案，該文件顯非經由偽造、變造而成
      ，而係正本，故乙○○之所有權人身分依土地法法規，一
      經登記有絕對效力，揆諸上開規定，基於交易安全保護善
      意第三人觀之，被告新光人壽乃信賴其所有權登記之效力
      ，故不論原告與被告乙○○間存有任何爭執，均不影響被
      告新光人壽基於善意第三人所設定之抵押權之效力。又依
      民法第184 條第1 項之構成要件須故意或過失不法侵害他
      人權利，行為人始須負賠償責任。而被告新光人壽因信賴
      不動產所有權登記之絕對效力，且依照正確之放款作業程
      序辦理，始核准此筆貸款，難認此貸款案之授信及徵信過
      程有何疏失可言，故被告新光人壽並無故意或過失侵害原
      告之所有權，因此原告依民法第184 條第1 項請求被告新
      光人壽負損害賠償之責，並無理由。
      綜上，原告於系爭房地所有權受有損害，與被告新光人壽
      險對系爭房地設定系爭抵押權實無因果關係，故原告此部
      分之主張實無理由。
五、按因故意或過失，不法侵害他人之權利者，負損害賠償責任
    ，民法第184 條第1 項前段定有明文，所有權既係物權之一
    種，自係屬上開規定之權利無疑。若非所有人或其他具有得
    設定抵押權之人就不動產上以設定抵押權方式擔保非所有人
    債務之清償，將使該不動產所有權有所負擔，並足以使此所
    有權因實行抵押權而受拍賣之損害，是就所有人而言，自應
    構成侵權行為無疑。原告主張因被告乙○○明知系爭房地雖
    係登記其名下，然實際上係原告所有，卻就系爭房地設定系
    爭抵押權，致使原告就系爭房地所有權因此不當負擔而致所
    有權能有限縮或滅失之可能，因此受有損害，業已論述如上
    ，是原告自得請求被告乙○○賠償，惟原告主張被告乙○○
    應賠償1,000,000 元等情，為被告乙○○所否認，本院審酌
    原告所受之損害應係系爭抵押權所擔保被告乙○○對被告新
    光人壽借款債務，然此借款債務期間長達20年，且係分期清
    償，被告乙○○迄無未依約履行之情況，是本院認原告於本
    件所能請求損害賠償之金額，應係以本件言詞辯論終結期日
    為基準日，如被告乙○○在該基準日一次全部清償對被告新
    光人壽借款債務之金額，而此金額依被告新光人壽計算所得
    為920,560 元，為原告與被告乙○○所不爭執，是原告請求
    被告乙○○賠償之金額自應以此為度，始為允妥，逾此部分
    之請求則乏依據，自應予以駁回。
六、從而，原告提起本件訴訟，請求被告乙○○給付920,560 元
    ，及自起訴狀繕本送達之翌日即95年5 月30日起至清償日止
    ，按週年利率5%計算利息之範圍，為有理由，自應准許；逾
    此部分之請求則無理由，自應予以駁回。
七、原告與被告乙○○均陳明願供擔保，聲請宣告假執行或免為
    假執行，經核原告勝訴部分，合於法律規定，爰分別酌定相
    當之擔保金額宣告之；原告其餘假執行之聲請，因訴之駁回
    而失所依據，不予准許。
八、本件事證已臻明確，兩造其餘攻擊防禦方法及舉證，經本院
    審酌後，或與本件之爭執無涉，或對本件判決結果不生影響
    ，爰不一一論述，併此敘明。
九、訴訟費用負擔之依據：民事訴訟法第79條。
中    華    民    國    95    年    10    月    31    日
                  民事第二庭法  官  鍾啟煌
以上正本係照原本作成。
如對本判決上訴，須於判決送達後20日內，向本院提出上訴狀，
上訴臺灣高等法院（應按他造人數提出繕本）。
中    華    民    國    95    年    10    月    31    日
                            書記官  李威賜


司法院資訊處製作；財團法人民間司法改革基金會備份。
